---
title: "SELECTION OF RELEVANT SUBJECTS IN CLINICAL COHORTS WITH OMICS FOR TRANSLATIONAL APPLICATION"
subtitle: "Mecanismo de anotación basado en diferencias clinico demográficas"
author: "Fernando Lucas Ruiz (fernando.lucas@um.es)"
date: "`r Sys.Date()`"
output:
  html_document:
    df_print: paged
    highlight: kate
    number_sections: true
    theme: spacelab
    toc: true
    toc_float: true
    code_folding: "hide"
  pdf_document:
    toc: true
---

```{r setup, include=FALSE}
knitr::opts_chunk$set(echo = T, warning = F, message = F)
```

# Cargar los datos del mecanismo de deteccion de outliers

```{r}
load("mecanismo de deteccion de outliers.RData")
```

# Mecanismo de anotación basado en diferencias 

## Covariables en outliers 

Tabla frecuencia outliers SANOS Y ENFERMOS con PCA

```{r}
# PCA

for (i in rownames(covs2)){
  if (i %in% mPC1.pos){
    covs2[i, "sampleset_PCA"] <- "mPC1 positivo"
  }
  else if (i %in% mPC1.neg){
    covs2[i, "sampleset_PCA"] <- "mPC1 negativo"
  }
  else if (i %in% mPC2.pos ){
    covs2[i, "sampleset_PCA"] <- "mPC2 positivo"
  }
  else if (i %in% mPC2.neg){
    covs2[i, "sampleset_PCA"] <- "mPC2 negativo"
  }
  else {
    covs2[i, "sampleset_PCA"] <- "No outiler"
  }
}

covs2$sampleset_PCA <- as.factor(covs2$sampleset_PCA)
data.frame(table(covs2$sampleset_PCA))

```

Tabla frecuencia outliers SOLAMENTE ENFERMOS con PCA

```{r}
data.frame(table(covs2$sampleset_PCA[covs2$neuroStatus == 1]))
```


Tabla frecuencia outliers SANOS Y ENFERMOS con tSNE
```{r}
#tsne

for (i in rownames(covs2)){
  if (i %in% mtSNE1.pos){
    covs2[i, "sampleset_tSNE"] <- "mtSNE1 positivo"
  }
  else if (i %in% mtSNE1.neg){
    covs2[i, "sampleset_tSNE"] <- "mtSNE1 negativo"
  }
  else if (i %in% mtSNE2.pos){
    covs2[i, "sampleset_tSNE"] <- "mtSNE2 positivo"
  }
  else if (i %in% mtSNE2.neg){
    covs2[i, "sampleset_tSNE"] <- "mtSNE2 negativo"
  } else {
    covs2[i, "sampleset_tSNE"] <- "No outiler"
  }
}

covs2$sampleset_tSNE <- as.factor(covs2$sampleset_tSNE)
data.frame(table(covs2$sampleset_tSNE))
```

Tabla frecuencia outliers SOLAMENTE ENFERMOS con tSNE
```{r}
data.frame(table(covs2$sampleset_tSNE[covs2$neuroStatus == 1]))
```

Tabla frecuencia outliers SANOS Y ENFERMOS con UMAP
```{r}
# UMAP

for (i in rownames(covs2)){
  if (i %in% mUMAP1.pos){
    covs2[i, "sampleset_UMAP"] <- "mUMAP1 positivo"
  }
  else if (i %in% mUMAP1.neg){
    covs2[i, "sampleset_UMAP"] <- "mUMAP1 negativo"
  }
  else if (i %in% mUMAP2.pos){
    covs2[i, "sampleset_UMAP"] <- "mUMAP2 positivo"
  }
  else if (i %in% mUMAP2.neg){
    covs2[i, "sampleset_UMAP"] <- "mUMAP2 negativo"
  } else {
    covs2[i, "sampleset_UMAP"] <- "No outiler"
  }
}

covs2$sampleset_UMAP <- as.factor(covs2$sampleset_UMAP)
data.frame(table(covs2$sampleset_UMAP))
```
Tabla frecuencia outliers SOLAMENTE ENFERMOS con UMAP
```{r}
data.frame(table(covs2$sampleset_UMAP[covs2$neuroStatus == 1]))
```

```{r}
covs2 %>%
  dplyr::select(neuroStatus, sampleset_UMAP) %>%
  mutate(outlier = ifelse(sampleset_UMAP == "No outiler", "No outlier", "outlier")) %>%
  count(neuroStatus, outlier) %>%
  mutate(prop = n / sum(n)) %>%
  ggplot(aes(x = 2, y = prop, fill = interaction(neuroStatus, outlier))) +
    geom_bar(stat = "identity", width = 1, color = "white") +
    coord_polar(theta = "y") +
    xlim(0.5, 2.5) +
    theme_void() +
    theme(legend.title = element_blank()) +
    labs(title = "Distribución de neuroStatus y outliers") +
    geom_text(aes(label = scales::percent(prop)),
              position = position_stack(vjust = 0.5))


```

## Fitrado de casos 

```{r}
covs2.casos <- covs2 %>%
  filter(neuroStatus == 1)
reactable(covs2.casos)
```


## UMAP

### CASOS

#### Test estadistico

```{r}
calculo.test <- function(df.covs, sampleset){
  
  resultados <- data.frame(
    "Covariable" = character(0), 
    "Principal component" = character(0),
    "Minimun expected frequency" = character(0),
    "test" = character(0),
    "p-value" = numeric(0),
    "test 2" = character(0),
    "p-value 2" = numeric(0),
    "Real_mPC_0" = numeric(0),
    "Expected_mPC_0" = numeric(0),
    "Real_mPC_1" = numeric(0),
    "Expected_mPC_1" = numeric(0),
    "Real_NOT_mPC_0" = numeric(0),
    "Expected_NOT_mPC_0" = numeric(0),
    "Real_NOT_mPC_1" = numeric(0),
    "Expected_NOT mPC_1" = numeric(0),
    stringsAsFactors = FALSE
  )
  
  for (i in names(df.covs)) {
    
    if (i == "neuroStatus") {
      next
      
    }
    if (class(df.covs[[i]]) == "factor") {
      
      if (grepl("sampleset_", i) | grepl("batch", i)){
        next
        
      } else {
        
        for (j in levels(df.covs[[sampleset]])) {
          
          if (j == "No outiler") {
            next
            
          } else {
            df <- df.covs %>%
              mutate(modified.class = ifelse(!!sym(sampleset) == j, j, paste("Not", j))) %>%
              dplyr::select(all_of(i), modified.class) %>%
              mutate(class = factor(modified.class, levels = c(j, paste("Not", j))))
            
            frecuencia <- table(df[[i]], df[["class"]])
            
            rownames(frecuencia) <- c(paste(i, rownames(frecuencia), sep = "_"))
            
            expected <- chisq.test(frecuencia)$expected
            
            if (any(expected <= 5)) {
              # Obtener la posición del valor mínimo
              posicion_minimo <- which(frecuencia == min(frecuencia), arr.ind = TRUE)
              nombres.columnas <- colnames(frecuencia)
              nombres.filas <- rownames(frecuencia)
              
              test <- fisher.test(frecuencia)
              test.utilizado <- "Fisher's exact test"
              
              test2 <- chisq.test(frecuencia, correct = TRUE)
              test2.utilizado <- "Chi-Square test with Yate's correction"
              
            } else {
              test <- chisq.test(frecuencia, correct = TRUE)
              test.utilizado <- "Chi-Square test with Yate's correction"
              
              test2 <- chisq.test(matrix(c(1,1,1,1), nrow = 2))
              test2.utilizado <- "N/A"
            }
            
            nuevafila <- data.frame(
              "Covariable" = i,
              "Principal component" = j,
              "Minimun expected frequency" = round(min(expected), 2),
              "test" = test.utilizado,
              "p-value" = round(test$p.value, 3),
              "test 2" = test2.utilizado,
              "p-value 2" = ifelse(test2.utilizado == "N/A", NA, round(test2$p.value, 3)),
              "Real_mPC_0" = round(frecuencia[1,1], 2),
              "Expected_mPC_0" = round(expected[1,1], 2),
              "Real_mPC_1" = round(frecuencia[2,1], 2),
              "Expected_mPC_1" = round(expected[2,1], 2),
              "Real_NOT_mPC_0" = round(frecuencia[1,2], 2),
              "Expected_NOT_mPC_0" = round(expected[1,2], 2),
              "Real_NOT_mPC_1" = round(frecuencia[2,2], 2),
              "Expected_NOT mPC_1" = round(expected[2,2], 2),
              stringsAsFactors = FALSE
            )
            
            resultados <- rbind(resultados, nuevafila)
          }
        }
      } 
    } 
  } 
  
  return(resultados)
}
```

Calculo test estadistico

```{r,warning=FALSE}
reactable(calculo.test(df.covs = covs2.casos, sampleset = "sampleset_UMAP"))
```

```{r}
r <- calculo.test(df.covs = covs2.casos, sampleset = "sampleset_UMAP") %>%
  arrange(p.value) %>%
  dplyr::select(Covariable, "PC extremo" = Principal.component, "Frecuencia Mininima Esperada" = Minimun.expected.frequency, test, p.value) 

r %>%
  kable("html", caption = "<h2>Casos en UMAP</h2>") %>%
  kable_paper("striped", full_width = F) %>%
  kable_styling(full_width = F) %>%
  row_spec(which(r$p.value < 0.1), background = "#CAE1FF", bold = T)
```


```{r, warning=FALSE}
tests <- calculo.test(df.covs = covs2.casos, sampleset = "sampleset_UMAP") %>%
  filter(p.value <= 0.1) 
```

```{r, fig.height=8, fig.width=8}
plot.pvalue.sig <- function(df, test.df) {
  
  plots <- list()
  
  for (i in 1:nrow(test.df)) {
    variable <- as.character(test.df[i, 1])
    component <- as.character(test.df[i, 2])
    Minimun.expected.frequency <- as.character(test.df[i, 3])
    test.used <- as.character(test.df[i, 4])
    p.value <- as.character(test.df[i, 5])
    
    df.filtered <- df %>%
      mutate(modified.class = ifelse(sampleset_UMAP == component, component, paste("Not", component))) %>%
      dplyr::select(all_of(variable), modified.class) %>%
      mutate(class = factor(modified.class, levels = c(component, paste("Not", component))))
    
    p <- ggbarstats(
      data = df.filtered, 
      x = !!sym(variable), 
      y = class, 
      xlab = "", title = paste(component, variable), 
      results.subtitle = FALSE, 
      subtitle = paste0(test.used, " with p-value = ", p.value, ". \nMinimum expected freq: ", Minimun.expected.frequency)) + 
    scale_fill_manual(values = c("#4A708B", "#87CEEB"))
    
    plots[[paste(variable, component)]] <- p
  }
  
  return(plots)
}

```

```{r}
plots <- plot.pvalue.sig(df = covs2.casos, test.df = tests)

plot_list <- lapply(plots, ggplotGrob)

grid.arrange(grobs = plot_list, ncol = 2)
```

### Casos y sanos

#### Test estadistico

Calculo test estadistico

```{r,warning=FALSE}
reactable(calculo.test(df.covs = covs2, sampleset = "sampleset_UMAP"))
```

```{r}
r <- calculo.test(df.covs = covs2, sampleset = "sampleset_UMAP") %>%
  arrange(p.value) %>%
  dplyr::select(Covariable, "PC extremo" = Principal.component, "Frecuencia Mininima Esperada" = Minimun.expected.frequency, test, p.value) 

r %>%
  kable("html", caption = "<h2>Casos y Controles en UMAP</h2>") %>%
  kable_paper("striped", full_width = F) %>%
  kable_styling(full_width = F) %>%
  row_spec(which(r$p.value < 0.1), background = "#CAE1FF", bold = T)
```


```{r, warning=FALSE}
tests <- calculo.test(df.covs = covs2, sampleset = "sampleset_UMAP") %>%
  filter(p.value <= 0.1) 
```

```{r, fig.height=8, fig.width=12}
plots <- plot.pvalue.sig(df = covs2, test.df = tests)

grid.arrange(plots$`cogdx_4 mUMAP1 positivo` , plots$`braaksc_5 mUMAP1 positivo`, plots$`ceradsc_4 mUMAP1 positivo`, plots$`ceradsc_2 mUMAP1 positivo`, plots$`cogdx_1 mUMAP1 positivo`, plots$`apoe_genotype_34 mUMAP1 positivo`, plots$`braaksc_3 mUMAP1 positivo`, ncol= 3)

# plot_list <- lapply(plots, ggplotGrob)
# 
# grid.arrange(grobs = c(plot_list[1], plot_list[2], plot_list[3], plot_list[4]), ncol = 2)
#   grid.arrange(grobs = c(plot_list[5], plot_list[6], plot_list[7], plot_list[8]), ncol = 2)
#   grid.arrange(grobs = c(plot_list[9], plot_list[10]), ncol = 2)
```

# Guardar

```{r}
save.image("Mecanismo de anotación basado en diferencias clinico demográficas.RData")
```
