---
title: "Selección de sujetos de interés en cohortes clínicas con ómica para aplicación traslacional"
subtitle: "Mecanismo de detección outliers Proteosoma"
author: "Fernando Lucas Ruiz (fernando.lucas@um.es)"
date: "`r Sys.Date()`"
output:
  html_document:
    df_print: paged
    highlight: kate
    number_sections: true
    theme: spacelab
    toc: true
    toc_float: true
    code_folding: "hide"
  pdf_document:
    toc: true
---

```{r setup, include=FALSE}
knitr::opts_chunk$set(echo = T, warning = F, message = F)
```

# Cargar los datos del mecanismo de deteccion de outliers

```{r}
load("Mecanismo de anotación basado en diferencias biológicas.RData")
```

# Cargando geneset de proteosoma de KEGG

Entonces ahora cojo de KEGG el término hsa03050 de Proteasome y realizo los mismos pasos para extraer los outliers.

```{r}
# geneset de proteasome de kegg

tab <- getGeneKEGGLinks(species="hsa")
tab$Symbol <- mapIds(org.Hs.eg.db, tab$GeneID,
                       column="SYMBOL", keytype="ENTREZID")

paths <- getKEGGPathwayNames(species="hsa")
geneset_proteasome <- tab$Symbol[tab$PathwayID=="hsa03050"]
```

## Mecanismos de filtrado

Filtrar la matriz Mnxm a Mnxm’, con m’ \<\< n para filtrar los predictores, en este caso de la matriz de expresión mat_exp.

```{r}
mat_exp_proteosome_genes <- mat_exp[, colnames(mat_exp) %in% geneset_proteasome]
```

```{r}
venn.plot <- venn.diagram(
  x = list(GenesMatriz = colnames(mat_exp), GenesetAlzheimer = geneset_proteasome),
  category.names = c("Matrix Genes", "Geneset Alzheimer"),
  filename = NULL,
  output = FALSE,  # Asegura que no se exporte a un archivo
  fill = c("#440154ff", '#fde725ff'),
  cex = 1,  # Aumenta el tamaño del texto
  fontface = "bold",
  cat.cex = 1,  # Aumenta el tamaño del texto de las categorías
  cat.fontface = "bold",
  cat.default.pos = "text",
  cat.pos = 25, #posicion de las categoricas
  cat.dist = 0.1, #distancia de las categoricas
  rotation.degree = 0, 
  margin = 0.1, # hacerla más pequeña
  lwd=0.5,
  lty = "dashed", # Estilo de línea discontinua
  edge.col = "grey", # Color de los bordes
  main = "Proteasome genes in exp matrix",
  main.fontface= "bold", 
  main.cex = 2,
  main.pos = c(0.5, 1)
)

grid.newpage()  # Asegura que el lienzo esté limpio
grid.draw(venn.plot)
```

### UMAP

```{r}
local.config <- umap.defaults
# local.config$n_neighbors <- 4
# local.config$n_components <- 2
# local.config$n_epochs <- 100
# local.config$metric<- "euclidean"
set.seed(1234)
umap.ad <- umap(mat_exp_proteosome_genes,random_stage=1234, local.config)

umap.data <- as.data.frame(umap.ad$layout)
```

#### Seleccionamos outliers

Vemos aquí que la "cola" de muestras más extremas ahora se observa en el UMAP2 negativo!

```{r}
rownames(umap.data) <- rownames(mat_exp_proteosome_genes)

# Calcular la media y la desviación estándar para cada componente de t-SNE
mean.umap1 <- mean(umap.data[,1])
sd.umap1 <- sd(umap.data[,1])
mean.umap2 <- mean(umap.data[,2])
sd.umap2 <- sd(umap.data[,2])

# Identificar muestras a más de 2 desviaciones estándar de la media
outliers.umap1 <- umap.data[abs(umap.data[,1] - mean.umap1) > 1.5 * sd.umap1, ]
outliers.umap2 <-umap.data[abs(umap.data[,2] - mean.umap2) > 1.5 * sd.umap2, ]
```

```{r, echo=F}
plot1 <- ggplot(umap.data, aes(x = V1)) +
  geom_density(fill = "#00CED1", alpha = 0.5) +
  geom_vline(xintercept = mean.umap1 + 1.5*sd.umap1, linetype = "dashed", color = "blue") +
  geom_vline(xintercept = mean.umap1 - 1.5*sd.umap1, linetype = "dashed", color = "blue") +
  labs(title = "UMAP1 density with 1.5*SD UMAP") +
  geom_text(data = outliers.umap1, 
            aes(x = outliers.umap1[,1], y= 0, label = rownames(outliers.umap1)), 
            vjust = 1.5, hjust = 0, size = 3, color = "#E9965A", angle = 90, fontface= "bold") +
  geom_rug(data = as.data.frame(umap.ad$layout), aes(x= V1, y = 0), color= ifelse(abs(umap.ad$layout[,1]) > 1.5*sd.umap1, "#8B1A1A", "grey")) +
  theme_minimal()

plot2 <- ggplot(umap.data, aes(x = V2)) +
  geom_density(fill = "#00CED1", alpha = 0.5) +
  geom_vline(xintercept = mean.umap2 + 1.5*sd.umap2, linetype = "dashed", color = "blue") +
  geom_vline(xintercept = mean.umap2 - 1.5*sd.umap2, linetype = "dashed", color = "blue") +
  labs(title = "UMAP2 density with 1.5*SD UMAP") +
  geom_text(data = outliers.umap2, 
            aes(x = outliers.umap2[,2], y= 0, label = rownames(outliers.umap2)), 
            vjust = 1.5, hjust = 0, size = 3, color = "#E9965A", angle = 90, fontface= "bold") +
  geom_rug(data = as.data.frame(umap.ad$layout), aes(x= V2, y = 0), color= ifelse(abs(umap.data[,2]) > 1.5*sd.umap2, "#8B1A1A", "grey")) +
  theme_minimal()

grid.arrange(plot1, plot2, ncol = 1)
```


# Diferencia

Ahora, vamos a ver las muestras que han sido detectados como casos extremos en ambos casos. Empezamos primero cogiendo todos los outliers ya sean casos o controles. Vemos que con el mUMAP1+ de ALZHEIMER hay 15 muestras que tambien están en los mUMAP2- del geneset de PROTEASOME.

## todas muestras

```{r}
load("mi_entorno_EnrDif_Alz.RData")
mUMAP1.neg.alz <- mUMAP1.neg
mUMAP1.pos.alz <- mUMAP1.pos
mUMAP2.neg.alz <- mUMAP2.neg
mUMAP2.pos.alz <- mUMAP2.pos

load("mi_entorno_EnrDif_proteosome_kegg.RData")
mUMAP1.neg.prot <- mUMAP1.neg
mUMAP1.pos.prot <- mUMAP1.pos
mUMAP2.neg.prot <- mUMAP2.neg
mUMAP2.pos.prot <- mUMAP2.pos
```

```{r}
lista.outliers <- list(mUMAP2.pos.prot, mUMAP2.neg.prot, mUMAP1.pos.prot, mUMAP1.neg.prot, mUMAP2.pos.alz, mUMAP2.neg.alz, mUMAP1.pos.alz, mUMAP1.neg.alz)

names(lista.outliers) <- c("mUMAP2.pos.prot", "mUMAP2.neg.prot", "mUMAP1.pos.prot", "mUMAP1.neg.prot", "mUMAP2.pos.alz", "mUMAP2.neg.alz", "mUMAP1.pos.alz", "mUMAP1.neg.alz")
```

```{r, fig.width=8, fig.height=8}
names(lista.outliers) <- c("mUMAP2+ Proteasome", "mUMAP2- Proteasome", "mUMAP1+ Proteasome", "mUMAP1- Proteasome", "mUMAP2+ Alzheimer", "mUMAP2- Alzheimer", "mUMAP1+ Alzheimer",  "mUMAP1- Alzheimer")

upset(fromList(lista.outliers), 
      order.by = "freq",
      sets.x.label = "Outliers",
      mainbar.y.label = "Intersección",
      point.size = 3.5, line.size = 1.5,
      sets = names(lista.outliers),
      text.scale = c(2, 1.3, 1, 1, 2, 1.7),
      queries = list(list(query = intersects, params = list("mUMAP1+ Alzheimer","mUMAP2- Proteasome"), color = "orange", active = T)),
      )
# Agregar el título usando grid.text
grid.text("Casos y controles", x = 0.2, y = 0.95, gp = gpar(fontsize = 18, fontface = "bold"))


```

```{r}
venn.plot <- venn.diagram(
  x = lista.outliers[c("mUMAP2- Proteasome", "mUMAP1+ Alzheimer")],
  category.names = c("mUMAP2- Proteasome", "mUMAP1+ Alzheimer"),
  filename = NULL,
  output = FALSE,  
  fill = c("#21908CFF", '#fde725ff'),
  cex = 1,  # Aumenta el tamaño del texto
  fontface = "bold",
  cat.cex = 1,  # Aumenta el tamaño del texto de las categorías
  cat.fontface = "bold",
  cat.default.pos = "text",
  #cat.pos = c(0, 0, 0), #posición de las categorías
  cat.dist = 0.05, #distancia de las categorías
  rotation.degree = 0, 
  margin = 0.05, # hacerla más pequeña
  lwd = 0.5,
  lty = "dashed", # Estilo de línea discontinua
  edge.col = "grey", # Color de los bordes
  main = paste0("Muestras outliers Controles y Casos"),
  main.fontface = "bold", 
  main.cex = 1.5,
  main.pos = c(0.5, 0.95)
)

# Calcular la intersección
interseccion_ABC <- Reduce(intersect, lista.outliers[c(2, 7)])

# Dibuja el diagrama de Venn y el texto de la intersección
grid.newpage()  # Asegura que el lienzo esté limpio
grid.draw(venn.plot)
```

## casos

Cuando filtramos por los outliers que son CASOS, vemos que pasa a ser la que más combinaciones tienen entre sí con 12 pacientes en común.

```{r}
load("mi_entorno_EnrDif_Alz.RData")
mUMAP1.neg.alz <- mUMAP1.neg[mUMAP1.neg %in% covs2.casos$mrna_id]
mUMAP1.pos.alz <- mUMAP1.pos[mUMAP1.pos %in% covs2.casos$mrna_id]
mUMAP2.neg.alz <- mUMAP2.neg[mUMAP2.neg %in% covs2.casos$mrna_id]
mUMAP2.pos.alz <- mUMAP2.pos[mUMAP2.pos %in% covs2.casos$mrna_id]

load("mi_entorno_EnrDif_proteosome_kegg.RData")
mUMAP1.neg.prot <- mUMAP1.neg[mUMAP1.neg %in% covs2.casos$mrna_id]
mUMAP1.pos.prot <- mUMAP1.pos[mUMAP1.pos %in% covs2.casos$mrna_id]
mUMAP2.neg.prot <- mUMAP2.neg[mUMAP2.neg %in% covs2.casos$mrna_id]
mUMAP2.pos.prot <- mUMAP2.pos[mUMAP2.pos %in% covs2.casos$mrna_id]
```

```{r}
lista.outliers <- list(mUMAP2.pos.prot, mUMAP2.neg.prot, mUMAP1.pos.prot, mUMAP1.neg.prot, mUMAP2.pos.alz, mUMAP2.neg.alz, mUMAP1.pos.alz, mUMAP1.neg.alz)

names(lista.outliers) <- c("mUMAP2.pos.prot", "mUMAP2.neg.prot", "mUMAP1.pos.prot", "mUMAP1.neg.prot", "mUMAP2.pos.alz", "mUMAP2.neg.alz", "mUMAP1.pos.alz", "mUMAP1.neg.alz")
```

```{r, fig.width=8, fig.height=8}
names(lista.outliers) <- c("mUMAP2+ Proteasome", "mUMAP2- Proteasome", "mUMAP1+ Proteasome", "mUMAP1- Proteasome", "mUMAP2+ Alzheimer", "mUMAP2- Alzheimer", "mUMAP1+ Alzheimer",  "mUMAP1- Alzheimer")

upset(fromList(lista.outliers), 
      order.by = "freq",
      sets.x.label = "Outliers",
      mainbar.y.label = "Intersección",
      point.size = 3.5, line.size = 1.5,
      sets = names(lista.outliers),
      text.scale = c(2, 1.3, 1, 1, 2, 1.3),
      queries = list(list(query = intersects, params = list("mUMAP1+ Alzheimer","mUMAP2- Proteasome"), color = "orange", active = T)),
      )
# Agregar el título usando grid.text
grid.text("Casos", x = 0.2, y = 0.95, gp = gpar(fontsize = 18, fontface = "bold"))
```

```{r}
venn.plot <- venn.diagram(
  x = lista.outliers[c("mUMAP2- Proteasome", "mUMAP1+ Alzheimer")],
  category.names = c("mUMAP2- Proteasome", "mUMAP1+ Alzheimer"),
  filename = NULL,
  output = FALSE,  
  fill = c("#21908CFF", '#fde725ff'),
  cex = 1,  # Aumenta el tamaño del texto
  fontface = "bold",
  cat.cex = 1,  # Aumenta el tamaño del texto de las categorías
  cat.fontface = "bold",
  cat.default.pos = "text",
  #cat.pos = c(0, 0, 0), #posición de las categorías
  cat.dist = 0.05, #distancia de las categorías
  rotation.degree = 0, 
  margin = 0.05, # hacerla más pequeña
  lwd = 0.5,
  lty = "dashed", # Estilo de línea discontinua
  edge.col = "grey", # Color de los bordes
  main = paste0("Muestras outliers Casos"),
  main.fontface = "bold", 
  main.cex = 1.5,
  main.pos = c(0.5, 0.95)
)

# Calcular la intersección
interseccion_ABC <- Reduce(intersect, lista.outliers[c(2, 7)])

# Dibuja el diagrama de Venn y el texto de la intersección
grid.newpage()  # Asegura que el lienzo esté limpio
grid.draw(venn.plot)
```